【裁判字號】    88,簡上,550
【裁判日期】    900705
【裁判案由】    確認本票債權不存在
【裁判全文】
臺灣臺北地方法院民事判決  八十八年度簡上字第五五○號
    上  訴  人    龍漢建設股份有限公司
    法定代理人    乙○○
    訴訟代理人    邱永祥律師
    被  上訴人    甲○○        住台北市○○路○段六九巷十號二樓
    訴訟代理人    陳恂如律師
    複  代理人    何似蘭        住台北市○○○路○段一二一號三樓之一
右當事人間請求確認本票債權不存在事件，上訴人對於中華民國八十八年二月十一日
本院台北簡易庭八十五年度北簡字第八五六八號第一審判決提起上訴，本院判決如左
：
    主    文
原判決均廢棄。
被上訴人在第一審之訴駁回。
第一、二審訴訟費用由被上訴人負擔。
    事    實
甲、上訴人方面：
  一、聲明：如主文所示。
  二、陳述：除與原審判決書所載者相同茲予引用外，補稱：原審認上訴人敗訴無非
      以上訴人無法證明確有支付本件購地款，但查：
  （一）上訴人確有出資一事，除有匯款單及支票等證據外，另有存摺為證，該存摺
        之金額為新台幣（下同）二百三十五萬元與契約書所載日期相同且為應付金
        額之半數，即足徵上訴人確有出資二分之一購地。另仲介費為一百二十四萬
        元而非被上訴人所稱之一百五十萬元，經以一百二十四萬元計算，上訴人出
        資為一千零四十萬三千零七十元與被上訴人所簽發之系爭本票金額僅有八千
        一百八十三元之差距，且上訴人當時所支付款項均係應被上訴人請求所支付
        ，實不得因該些微之差距即否定上訴人曾支付買賣價款之事實；更何況被上
        訴人就其為何簽名於系爭本票一直無法說明。至被上訴人所稱合資之事實存
        在於證人趙世豐與被上訴人間，惟趙世豐並無法提出出資之證明，足證系爭
        土地確由上訴人出資。
  （二）另系爭本票上被上訴人之簽名應係由被上訴人親簽等情，業經鑑無訛，另依
        上訴人與被上訴人往來之經驗，均由上訴人於文件上再由被上訴人簽名，被
        上訴人辯稱係於空白票據上簽名云云，並不實在。
  三、證據：援用原審之立證方法外，補提存摺影本一份、測謊及其限制之探討影本
      一份、筆錄影本一份、會算單影本一份、中央警察大學鑑定書影本一份、台北
      國際商業銀行函影本一份為證。
乙、被上訴人方面：
  一、聲明：駁回上訴。
  二、陳述：除與原審判決書所載者相同茲予引用外，補稱：
  （一）否認系爭本票之簽名真正，且若簽名為真，被上訴人亦係於空白票據上簽名
        ，應由上訴人舉證證明被上訴人曾授權填載發票日及發票金額。
  （二）上訴人所提之付款明細矛盾百出，本件仲介費為一百五十萬元，經折算後應
        分擔之購地金額為一千零五十三萬三千零七十元，與票載金額一千零四十一
        萬一千二百五十三元並不相同，至上訴人事後所提之存摺提款紀錄，並不足
        證明確曾交付訴外林洪秀霞。另大湖山莊購地案，被上訴人並非合夥人，且
        不曾與上訴人會算，上訴人付款明細表中，以會算結果得出其二百十萬一千
        一百元之匯款紀錄，並非實在。又本件購地案之代書費乃由被上訴人支付，
        上訴人明細表中所列代書費一萬七千三百十八元由其支付，顯非真實，經加
        計上訴人所提之資料，上訴人所稱支付之金額不過為九百十一萬二千八百元
        ，若再扣除未付款之二百三十五萬元，則僅有六百七十六萬二千八百元，實
        與上訴人主張及系爭偽造本票之金額相差近一倍，且上訴人所提出之付款比
        較表編號六部分之記載，亦不實在。因上訴人對上述買賣之實際情形均不知
        悉，足證上訴人並非真正合夥人。
  （三）另上訴人於八十一年六月八日委託趙世豐向周龍生等人購買土地，買賣契約
        即載明趙世豐為上訴人之代理人，上訴人主張台北市○○段○○段五七九之
        一及五八三之一二筆土地（下稱系爭土地）為其委任趙世豐購買，惟依契約
        書卻未標明代理之意旨，實違背常情，更有違上訴人之專業。且其出賣系爭
        土地時曾函知上訴人請其提出出資之證明，惟上訴人並未同意出具證明，故
        其遂將賣得價金交予趙世豐，本件乃上訴人與趙世豐內部之糾紛，實與被上
        訴人無涉。
  三、證據：援用原審之立證方法。
    理    由
甲、兩造爭執之要旨：被上訴人起訴主張上訴人所執有發票日為八十一年十月十六日
    、到期日為八十二年十月十六日、面額一千零四十一萬一千二百五十三元之本票
    一紙為上訴人偽造簽名偽填金額及日期所為，上訴人雖主張該本票乃為擔保兩造
    合資購買系爭土地所開立，惟前開土地乃被上訴人與訴外人趙世豐所合購，與上
    訴人無關，另上訴人所提之匯款資料等，既與本票所載金額不符，不足證明前開
    土地乃其所出資購買，上訴人自不得主張系爭本票之權利各情；上訴人則以系爭
    本票乃經被上訴人確認內容無誤後親自簽名其上，而系爭本票為被上訴人開予上
    訴人作為系爭土地登記於其名下之擔保，且系爭土地業經被上訴人於八十四年八
    月六日處分予李建興並取得全部買賣價金，該本票所擔保之條件已成就，被上訴
    人自應依票據文義負票據責任等情。
乙、本件爭點：被上訴人有無於系爭本票簽名？被上訴人應否負系爭本票之發票人責
    任？茲析述如下：
  一、系爭本票之簽名應為被上訴人所親為：查原告並不否認其於八十一年十月二十
      日與訴外人王文陽所立不動產買賣契約書上立契約人欄所書「林祺」三字之
      真正，而上開簽名與系爭本票之簽名，經本院八十六年度自字第十九號背信案
      件及台灣高等法院八十七年度上易字第五四０七號背信案件，分別送請法務部
      調查局及中央警察大學鑑定之結果：均認定上開不動產買賣契約書上立契約人
      欄所書「林祺」三字與系爭本票發票人欄所書「林祺」三字之筆跡相同，
      屬同一人書寫，此分別有法務部調查局八十六年二月十五日（86）陸（二）字
      第八六００八０五二號鑑定通知書及中央警察大學八十八年四月二十三日（八
      八）校科字第八八一四七四號函所附鑑定報告書各一份在卷可資佐證，被上訴
      人空言否認系爭本票簽名之真正，並以系爭本票並未有其印文主張系爭本票係
      遭他人偽造云云，委不足採，況票據法並未規定發票人之用印為必要之發票行
      為；至被上訴人另主張該本票上所載發票日、到期日、金額及其他附記均非原
      告之筆跡，係屬空白票據，且上訴人自認系爭本票上所載發票日、到期日、金
      額及其他附記均係上訴人所代為，被上訴人無庸負票據責任云云，惟經審被上
      訴人受過中等交易且曾為多次不動產買賣，其就於票據及其他書據上簽名之效
      力，應有一定之認識，實無簽名於空白票據之可能，更何況被上訴人就其簽名
      在系爭票據時，系爭票據上之記載事項並無填載之變態事實舉證以實其說，自
      難認被上訴人空白票據之主張為可採，故系爭本票係被上訴人於該票據應記載
      事項及其他加註事項完成後，親自簽名一節應堪認定。
  二、被上訴人應負系爭本票之發票人責任：
  （一）按票據債務為無因債務，苟執票人之取得票據並非出於惡意或詐欺，則凡在
        票據上簽名者即應依票上所載文義負責，至其發生之原因如何，在所不問。
        亦即，票據行為為不要因行為，為上訴人之執票人不負證明關於取得票據原
        因之責任，如票據債務人之被上訴人主張被執票人取得票據係無對價而取得
        ，或為原因關係不存在之抗辯時，則應由該被上訴人負舉證之責任。此有最
        高法院七十一年度台上字第五二二八號判決足資參照。準此，並參考票據乃
        文義證券及票據行為無因性之原理，被上訴人以票據法第十三條規定主張原
        因關係不存在時，就兩造間原因關係不存在之事實，即應負積極之舉證責任
        ，上訴人並無舉證證明兩造原因關係存在之義務，茲先敘明。
  （二）另系爭本票除必要票載事項外，另載明：「此本票為擔保龍漢公司所出資金
        與本人（發票人）共同投資購買台北市○○段○○段五七九之一，五八三之
        一兩筆土地，登記於林祺名下，土地所有權利雙方各佔一半。」，此有系
        爭本票影本在卷可稽，上項記載雖不生票據法上之效力，惟被上訴人於簽署
        系爭本票時，上項記載已完成等情既如前一所述，則被上訴人即應一併就上
        述記載事項負責，被上訴人若主張上述記載不實，自應由其就兩造間並無「
        共同投資購買系爭土地」之事實，負舉證之責。
  （三）查證人趙世豐雖於本院八十六年度自字第十九號背信案件中，於八十六年二
        月二十五日結證稱：系爭土地乃由其與被上訴人合資購買，並約定將土地信
        託登記予被上訴人云云，惟查：證人趙世豐曾任職於上訴人公司，與上訴人
        有債務糾紛後遭上訴人解職等情，既為兩造所不爭，則其前述證言是否可採
        ，即須參考其他證據認定，以免失諸偏頗。經查：證人趙世豐於前開刑事案
        件訊問期日，復自承卷附會算單（即上證四）上「購地大湖．．．；公司二
        八五，三二五，中人先取五，林二八六，三二五，四五．二六，秀明路（即
        系爭土地）總支付二０七八．八一萬」等文字記載俱由其所親書，則衡諸是
        時趙世豐仍為上訴人公司之一員，並為上訴人之董事，其有無私自與被上訴
        人合資購買系爭土地之可能，即大有疑義？況且若系爭土地確係由其私自出
        資與被上訴人合資購買，其又為何將兩造間合資購買大湖土地之資金情形與
        系爭土地之資金情形為合併記載，此均足徵證人趙世豐上述出資購買系爭土
        地之證言不實。另經參以上項單據中分列「公司」及「林」之記載，亦堪信
        「公司」部分乃指上訴人，而「林」之部分為被上訴人，並應認兩造間就系
        爭土地應有合資關係；再參以其上「總支付二０七八．八一萬」經除以二分
        之一（即兩造間各自應分擔之部分）為一千零三十九萬四千零五十元與系爭
        本票所載金額一千零四十一萬一千二百五十三元之金額僅有一萬餘元之差額
        及本件乃鉅額投資，上開些微差額尚不足以否認全部合資事實等情，即堪信
        系爭本票乃上訴人為確認上訴人有出資之事實並保證上訴人之權利所同意簽
        署。證人趙世豐雖另稱其上「公司」之記載乃由公司（即上訴人）轉匯云云
        ，惟若係其個人出資，依理其即須加以掩飾並儘可能不讓公司知悉，其焉何
        需要大費週章經公司轉匯並留匯款紀錄，益足徵證人趙世豐關於系爭土地由
        其出資之證言不實。
  （四）又被上訴人已於簽署系爭本票時一併確認兩造間之合資關係既如前述，則被
        上訴人於訴訟中主張代書費用乃由其所付、仲介費用為一百五十萬元非一百
        二十四萬元、上訴人法定代理人乙○○存摺之記錄並無法證明確曾交付現金
        予被上訴人、上訴人提出之付款明細不實云云，俱無法說明其為何簽署系爭
        本票，並就本票上之原因關係記載部分為一併之確認，該主張不過係就上訴
        人主張之原因關係為防禦，尚無法以其前開主張之真正即證兩造間並無「共
        同投資購買系爭土地」之事實，更何況被上訴人復無法就上訴人匯款予被上
        訴人之大嫂林洪秀霞為合理之交代，僅泛稱為借貸關係，惟就如何借貸及借
        款證據部分，均付諸闕如，準此，於被上訴人無法就兩造間並無「共同投資
        購買系爭土地」等事實為舉證之情形下，其為系爭本票原因關係不存在之主
        張即不足採。另乙○○就有無出資購買系爭土地經測謊後雖有不實反應，惟
        經參考測謊結果有其一定之限制及上開測謊結果與前述匯款紀錄、卷附前述
        證人趙世豐親書關於上訴人出資之手稿等客觀證據不符等情，認尚不得僅憑
        該測謊結果即逕為系爭本票原因關係不存在之認定。
  （五）末查，系爭土地業於八十四年八月六日出售予訴外人李建興等情，復為兩造
        所不爭，準此，系爭本票所擔保之付款條件（即系爭本票合資記載等部分）
        即已成就，上訴人自得本擔保回復原狀請求權，請求被上訴人依票載文義負
        責，並行使系爭本票權利。
  三、綜上，原審遽採趙世豐就系爭土地合資部分不實之證言，並以出資紀錄不合及
      上訴人法定代理人測謊有不實反應，即認被上訴人得原因關係之抗辯為可採，
      ，尚有違本件應由被上訴人負責舉證原因關係不存在之舉證責任分配之原則，
      而有不當，從而，上訴人認原判決不當請求廢棄原判決並駁回被上訴人於第一
      審之訴，為理有由，應廢棄原判並駁回被上訴人於第一審之訴。
丙、本件事證已明，兩造其餘主張及陳述，尚不影響判決之結果，乃不一一論列，併
    敘明之。
丁、據上論結，本件上訴為有理由，依民事訴訟法第四百三十六條之一第三項、第四
    百五十條、第七十八條，判決如主文。
中      華      民      國    九十      年      七      月      五      日
                                  民事第五庭審判長  法  官
                                                    法  官
                                                    法  官
右為正本係照原本作成
如不服本判決，應於收受送達後二十日內向本院提出上訴書狀，其未表明上訴理由者
，應於提出上訴後二十日內向本院補提理由書狀（均須按他造當事人之人數附繕本）
上訴時應提出委任律師或具有律師資格之人之委任狀；委任有律師資格者，另應附具
律師及格證書及釋明委任人與受任人有民事訴訟法第四百六十六條之一第一項但書或
第二項（詳附註）所定關係之釋明文書影本。
中      華      民      國    九十      年      七      月      五      日
~B法院書記官  林淑玉
附註：
民事訴訟法第四百六十六條之一（第一項、第二項）：
對於第二審判決上訴，上訴人應委任律師為訴訟代理人。但上訴人或其法定代理人具
有律師資格者，不在此限。
上訴人之配偶、三親等內之血親、二親等內之姻親，或上訴人為法人、中央或地方機
關時，其所屬專任人員具有律師資格並經法院認為適當者，亦得為第三審訴訟代理人


司法院資訊處製作；財團法人民間司法改革基金會備份。
